臺灣高雄地方法院民事判決　　　　　　　99年度勞訴字第56號
原　　　告　王文碩
訴訟代理人　吳淑靜律師
被　　　告　小港倉儲股份有限公司
法定代理人　謝進南
訴訟代理人　游文華律師
　　　　　　陳國榮
　　　　　　蔡勝宗
上列當事人間確認僱傭關係存在事件，經本院於民國100 年9 月
26日言詞辯論終結，判決如下：
    主  文
確認兩造間僱傭關係存在。
訴訟費用由被告負擔。
    事實及理由
一、原告主張：原告自民國87年2 月間起受僱於被告，嗣於98年
    6 月12日中午用餐時，雖飲用保力達及啤酒各1 瓶，然未嚴
    重影響工作情況，詎訴外人即原告主管陳國榮察覺原告飲酒
    ，即出言責備且要求原告返家，並表示將退保原告之勞保，
    原告遲至98年7 月10日均未接獲上工之通知，於同日以電話
    詢問陳國榮，陳國榮乃表示被告已解僱原告，惟被告解僱原
    告並未符合勞動基準法（下稱勞基法）之相關規定，兩造間
    之僱傭關係仍屬存在。為此，爰依法提起本件訴訟等情。並
    聲明：如主文所示。
二、被告則以：原告自87年2 月25日起受僱於被告，擔任船上吊
    車操作員職務，已簽名同意遵守被告之工作規則（下稱系爭
    工作規則），即應克盡職守，遵循法令及系爭工作規則，以
    確保工安，然原告近來執勤態度與工作表現欠佳，屢經現場
    負責幹部糾正仍置若罔聞，甚而擅離職守並在工作中飲酒。
    其中，原告於97年7 、8 月間宿醉未醒，即將辦公室之電話
    機擲摔於地，並對班長即訴外人陳進智辱罵髒話（下稱系爭
    97年事件）；復於98年6 月12日上午11時許，在執行船貨卸
    載作業操作船上吊桿過程中，擅離職守與友人吃飯喝酒，迄
    返回後已酒醉無法工作，經陳國榮指摘後逕轉身離去，致訴
    外人侯健崇無法獨自作業，非但延誤作業速度，且提高工作
    危險性，被告乃臨時調派員工遞補，紊亂現場員工之調度及
    安排，造成被告作業困擾及增加成本支出（下稱系爭98年6
    月12日事件），是原告確有違反系爭工作規則第81條第4 、
    5 、6 款與第82條第3 、5 、6 款之情事，且情節重大。嗣
    被告依勞基法第12條第1 項第4 款及系爭工作規則第81條第
    4 、5 、6 款與第82條第3 、5 、6 款之規定，於98年7 月
    10日終止兩造之僱傭契約，自無違法等語，資為抗辯。並聲
    明：原告之訴駁回。
三、按確認之訴非原告有即受確認判決之法律上利益者，不得提
    起。所謂即受確認判決之法律上利益，係指法律關係之存否
    不明確，原告主觀上認其在法律上之地位有不安之狀態存在
    ，且此種不安之狀態，能以確認判決將之除去者而言，若縱
    經法院判決確認，亦不能除去其不安之狀態者，即難認有受
    確認判決之法律上利益，最高法院52年台上字第1240號判例
    意旨參照。查本件原告主張被告於98年7 月10日違法將其解
    僱，兩造間之僱傭契約應仍存在，惟此為被告所否認，故兩
    造間僱傭關係是否存在，即陷於不明確狀態，原告自得以確
    認判決除去此一不安狀態，依前揭說明，原告自有提起確認
    訴訟之訴之利益。
四、兩造不爭執事項：
  (一)原告自87年2 月25日起受僱於被告，擔任船上吊車操作員職
    務。
  (二)原告於98年6 月12日中午有飲用保力達及啤酒。
  (三)被告於98年7 月10日終止兩造僱傭契約。
  (四)被告之系爭工作規則有經過高雄市政府備查。
  (五)被告於原告任職期間，未依系爭工作規則第81條、第82條規
    定對原告予以記過或記大過之懲處。
五、本件之爭執：
  (一)原告是否知悉系爭工作規則之內容？系爭工作規則之規定是
    否可拘束原告？
  (二)原告是否有系爭97年事件之行為，而該當系爭工作規則第81
    條第4 、5 、6 款、第82條第3 、5 、6 款規定之情事？被
    告據此依勞基法第12條第1 項第4 款之規定，終止兩造僱傭
    契約，是否合法？
  (三)原告是否有系爭98年6 月12日事件之行為，而該當系爭工作
    規則第81條第4 、5 、6 款、第82條第3 、5 、6 款規定之
    情事？被告據此依勞基法第12條第1 項第4 款之規定，終止
    兩造僱傭契約，是否合法？
六、本院得心證之理由如下：
  (一)原告是否知悉系爭工作規則之內容？系爭工作規則之規定是
    否可拘束原告？
    1.按工作規則，違反法令之強制或禁止規定或其他有關該事
      業適用之團體協約規定者，無效，勞基法第71條定有明文
      。按在現代勞務關係中，因企業之規模漸趨龐大受僱人數
      超過一定比例者，僱主為提高人事行政管理之效率，節省
      成本有效從事市場競爭，就工作場所、內容、方式等應注
      意事項，及受僱人之差勤、退休、撫恤及資遣等各種工作
      條件，通常訂有共通適用之規範，俾受僱人一體遵循，此
      規範即工作規則。勞工與雇主間之勞動條件依工作規則之
      內容而定，有拘束勞工與雇主雙方之效力，而不論勞工是
      否知悉工作規則之存在及其內容，或是否予以同意，除該
      工作規則違反法律強制規定或團體協商外，當然成為僱傭
      契約內容之一部，最高法院88年台上字第1696號判決意旨
      參照。換言之，工作規則為雇主統一勞動條件及工作紀律
      ，單方制定之定型化規則，雇主公開揭示時，係欲使其成
      為僱傭契約之附合契約，而得拘束勞雇雙方之意思表示，
      勞工嗣後如繼續為該雇主提供勞務，應認係默示承諾該工
      作規則內容，而使該規則發生附合契約之效力。
    2.被告之系爭規則有經過高雄市政府備查乙節，為兩造所不
      爭，顯見被告已依照勞基法第70條之規定將工作規則報請
      主管機關核備無訛。至於被告主張已發放系爭工作規則予
      包括原告在內之全體所屬員工，並經原告及各員工簽名確
      認，原告對系爭工作規則之內容自應知悉，系爭工作規則
      自得拘束原告，並提出原告及各員工簽名文件（下稱系爭
      簽名文件）為證（見本院卷第17頁），然為原告所否認。
    3.經查，證人陳進智自89年起按年核發一次系爭工作規則予
      被告同仁，並由被告同仁領取後簽收，因每年核發版本相
      同，故簽收單未特別註記年度乙節，業經陳進智於本院中
      證述明確，並有被告提出之2 份工作規則簽收文件在卷可
      查（見本院卷第80、81頁）；另證人即被告員工黃榮隆於
      本院證述曾領過系爭工作規則等語明確（見本院卷第100
      頁），陳進智、黃榮隆針對自身是否核發及領取系爭工作
      規則部分之證述，乃個人經歷之事實，自無甘冒偽證風險
      ，故為虛偽證述之必要，陳進智、黃榮隆此部分所述應屬
      可採，顯見被告曾將系爭工作規則核發予被告之員工收受
      ，又系爭工作規則業經高雄市政府備查如前，足認被告除
      對主管機關公開揭示系爭工作規則外，亦已對其所屬員工
      公開揭示系爭工作規則。其次，原告自87年2 月25日起受
      僱於被告乙節，為兩造所不爭，堪認原告受僱被告期間至
      少達10餘年，衡情，原告就被告有規定系爭工作規則之事
      自難諉為不知，而原告並未舉證證明系爭工作規則有違反
      法令之強制或禁止規定或其他有關該事業適用之團體協約
      規定之情事，依上開說明，被告既已公開揭示系爭工作規
      則，縱原告未曾簽收系爭工作規則，系爭工作規則亦得拘
      束原告，原告此部分所辯，自不足採。
  (二)原告是否有系爭97年事件之行為，而該當系爭工作規則第81
    條第4 、5 、6 款、第82條第3 、5 、6 款規定之情事？被
    告據此依勞基法第12條第1 項第4 款之規定，終止兩造僱傭
    契約，是否合法？
    1.按雇主依前項第1 款、第2 款及第4 款至第6 款規定終止
      契約者，應自知悉其情形之日起，30日內為之，勞基法第
      12條第2項定有明文。
    2.查，陳進智於本院中證述97年7 、8 月間與原告一同工作
      時有喝酒，對其雖無辱罵，但口氣不好，未到中午休息時
      間就接到工人來電告知原告不做事，經其到場瞭解，原告
      即以不客氣口吻表明要用餐後才工作，之前原告還不止1
      次丟辦公室電話等語（見本院卷第57、58頁）。陳進智當
      時為原告主管，就原告於97年7 、8 月間是否有辱罵長官
      及擲摔辦公室電話等行為，係其本人到場與原告面對面處
      理，則陳進智應於當日即知悉原告是否有系爭97年事件之
      行為，而依上開規定，縱原告於97年7 、8 月間有辱罵主
      管等情事，被告至遲應於97年7 、8 月間當日知悉之30日
      內終止兩造勞動契約，惟被告迄至98年7 月10日始終止兩
      造勞動契約，針對系爭97年事件部分顯逾勞基法第12條第
      2 項之規定，被告以此主張以勞基法第12條第1 項第4 款
      規定終止兩造僱傭契約，自不合法。
  (三)原告是否有系爭98年6 月12日事件之行為，而該當系爭工作
    規則第81條第4 、5 、6 款、第82條第3 、5 、6 款規定之
    情事？被告據此依勞基法第12條第1 項第4 款之規定，終止
    兩造僱傭契約，是否合法？
    1.按勞工有違反勞動契約或工作規則，情節重大者，雇主得
      不經預告終止契約，勞基法第12條第1項第4款定有明文。
      再按勞工有嚴重影響工作場所秩序，不利於公司業務正常
      作業者；怠忽職責或無故擅離工作崗位，經申誡仍不改正
      嚴重影響工作氣氛和同仁工作士氣者；對同仁惡意攻訐、
      誣告、偽證或造事端者，經查證屬實者，得予記過。勞工
      有無故擅離職守，致使公司蒙受重大損失者；拒絕或違抗
      主管人員合理之督導指揮，經多次勸導仍不聽從者；在公
      司內酗酒鬧事，妨礙公司正常秩序者，經查證屬實者，得
      予記大過，系爭工作規則第81條第4 、5 、6 款、第82條
      第3 、5 、6 款分別定有明文。從而，如有違反系爭工作
      規則第81條第4 、5 、6 款、第82條第3 、5 、6 款規定
      之情事，被告對勞工所為之處罰應係記過或記大過，至堪
      認定。
    2.被告主張原告於98年6 月12日於工作中擅離職守及飲用酒
      類至無法工作之程度，嗣於言詞辯論期日另主張原告於同
      日尚有辱罵主管陳進智之行為云云，固舉證人侯健崇為證
      ，然為原告所否認，並辯稱：當日雖有飲酒，但未影響工
      作狀態，且當日並無擅離職守，至多僅操作起重機，偶有
      急躁之情況，情節亦非重大，退步言，縱原告有系爭工作
      規則第81、82條規定之行為，被告僅能對原告記過或記大
      過，被告據此終止兩造僱傭契約，處罰過重等語。
    3.經查，侯健崇於本院中證述：當日與原告共同在貨輪工作
      ，欲將挖土機吊出來，但上午接近11點半而未到休息時間
      即找不到原告，下午上工後，亦找不到原告幫忙指揮，需
      找其他員工來做原告工作。經常與原告一同工作，偶爾會
      發生找不到原告之情況，原告當日操作吊車也亂吊，令同
      仁有受傷可能等語，惟亦同時證述：當日不清楚原告有無
      喝酒，跟原告一同工作時，原告喝酒頻率約一半，喝酒程
      度不會嚴重影響工作，原告也不會出現擅離職守情況，除
      98年6 月12日外，不曾發生找同仁接替原告工作之事等語
      。倘侯健崇經常與原告共同工作，理應知悉原告於98年6
      月12日有無飲酒，自無可能對本院此部分詢問以「不清楚
      」答覆，且就原告有無擅離職守之情事，前後證述內容不
      一，自難認侯健崇證述為可採，而被告就原告於98年6 月
      12日於工作中擅離職守部分，並未提出其他證據，則本院
      依原告之陳述，認原告於98年6 月12日僅有飲酒行為。次
      查，依系爭工作規則第81條第4 、5 、6 款、第82條第3
      、5 款規定觀之，原告於98年6 月12日單純之飲酒行為，
      自與前揭規定均不相關，而被告並未舉證證明原告飲酒之
      數量已達「在公司內酗酒鬧事，妨礙公司正常秩序」之程
      度，本院自難遽認原告於98年6 月12日之行為已該當系爭
      工作規則第81條第4 、5 、6 款、第82條第3 、5 、6 款
      之規定，況縱原告有違反系爭工作規則第81、82條之規定
      ，被告依系爭工作規則僅能對原告記過或記大過，已如前
      述，更遑論被告以原告有系爭工作規則第81、82條規定之
      情事即得終止兩造僱傭契約。然原告於98年6 月12日之行
      為既無違反系爭工作規則第81、82條之規定，則被告主張
      依勞基法第12條第1 項第4 款之規定，終止兩造僱傭契約
      ，自非合法。
    4.按攻擊或防禦方法，除別有規定外，應依訴訟進行之程度
      ，於言詞辯論終結前適當時期提出之。當事人意圖延滯訴
      訟，或因重大過失，逾時始行提出攻擊或防禦方法，有礙
      訴訟之終結者，法院得駁回之，民事訴訟法第196 條第1
      項、第2 項前段分別定有明文。查，被告於本案100 年9
      月26日言詞辯論期日始主張原告於98年6 月12日尚有辱罵
      主管陳進智之行為云云，然被告於歷次準備程序及書狀均
      未曾提及原告於98年6 月12日有辱罵長官之情事，被告亦
      未合理說明遲至言詞辯論期日始主張上開事由之原因，依
      上開規定，被告此部分攻擊或防禦方法有礙訴訟之終結者
      ，本院自應駁回之。
    5.另被告於言詞辯論期日主張原告經常飲酒及擅離職守，最
      後一次係98年6 月12日，辱罵長官較明確時點係97年7 、
      8 月，其餘時間不記得，顯見原告亦有不能勝任工作情事
      云云，然姑不論原告於98年6 月12日是否確有被告所主張
      前揭情事，被告針對原告於98年6 月12日前之酗酒、擅離
      職守及辱罵長官等行為，並未於知悉後30日之法定期間內
      終止兩造僱傭契約，被告自不得再據此終止兩造僱傭契約
      ，另關於主張原告不能勝任工作部分，依前揭說明，亦屬
      逾時提出之攻擊或防禦方法，自應駁回。
七、綜上所述，被告並未證明原告有勞基法第12條第1 項第4 款
    之情事，則被告於98年7 月10日片面終止兩造僱傭契約，自
    不合法。從而，原告請求確認兩造間之僱傭契約存在，為有
    理由，應予准許。
八、本件事證已臻明確，兩造其餘攻擊防禦方法，經核與判決結
    果，不生影響，爰不一一論述。
九、據上論結，本件原告之訴為有理由，依民事訴訟法第78條，
    判決如主文。
中    華    民    國   100    年    10    月    11    日
                    勞工法庭  審判長法  官    張維君
                                    法  官    李育信
                                    法  官    何佩陵
上為正本係依原本作成。
如不服本判決，應於送達後20日內，向本院提出上訴狀並表明上
訴理由，如於本判決宣示後送達前提起上訴者，應於判決送達後
10日內補提上訴理由書（須附繕本），如委任律師提起上訴者，
應一併繳納上訴審裁判費。
中    華    民    國   100    年    10    月    11    日
                                    書記官    陳喜苓